臺灣屏東地方法院民事判決　　　　　　　 95年度家簡字第6號
原　　　告　庚○○
訴訟代理人　林榮和律師
被　　　告　酉○○○○住屏東縣.
　　　　　　　　　　　　8號
訴訟代理人　戌○○
被　　　告　寅○○
　　　　　　卯○○
　　　　　　辰○○
　　　　　　丑○○即郭秀香
　　　　　　申○○○
　　　　　　　　　　　　巷16.
　　　　　　子○○
　　　　　　　　　　　　460.
　　　　　　壬○○○
　　　　　　乙○○
　　　　　　甲○○
　　　　　　　　　　　　11弄.
　　　　　　丙○○
　　　　　　　　　　　　11弄.
　　　　　　丁○○
　　　　　　己○○
　　　　　　戊○○
　　　　　　巳○○
　　　　　　未○○○
　　　　　　辛○○
　　　　　　財政部國有財產局台灣南區辦事處
上列一人
法定代理人　癸○○　　住同上
上列一人
訴訟代理人　午○○　　住同上
上列當事人間請求辦理分割遺產事件，本院於96年4 月23日言詞
辯論終結，判決如下：
    主  文
兩造之被繼承人林阿三所遺如附表一所示之遺產准予分割，其分
割方法如附表一並附圖所示。
訴訟費用負擔由被告巳○○、未○○○、辛○○、中華民國共同
負擔四分之一、被告甲○○、戊○○、丙○○、丁○○、己○○
共同負擔四分之一、被告酉○○○○、寅○○、卯○○、辰○○
、丑○○即郭秀香、申○○○、子○○、壬○○○、乙○○共同
負擔四分之一，其餘由原告負擔。
    事實及理由
一、本件被告酉○○○○、寅○○、卯○○、辰○○、丑○○即
    郭秀香、申○○○、子○○、壬○○○、甲○○、丙○○、
    己○○、丁○○、戊○○、巳○○、未○○○、辛○○等人
    經合法通知，除被告酉○○○○外，均未於言詞辯論期日到
    場，被告酉○○○○未於最後言詞辯論期日到場，核無民事
    訴訟法第386 條各款所列情形，爰依原告之聲請，由其一造
    辯論而為判決。
二、原告起訴主張：原告庚○○與被告酉○○○○、乙○○、寅
    ○○、卯○○、辰○○、郭秀香、申○○○、子○○、壬○○○、甲○○、丙○○、己○○、丁○○、戊○○、巳○○
    、未○○○、辛○○同為被繼承人林阿三之共同繼承人，林
    阿三所遺坐落屏東縣萬巒鄉○○○段933 之3 地號土地（以
    下簡稱系爭土地），面積1251平方公尺，登記為兩造公同共
    有，林阿三育有林興祥、林禎祥、林德妹、林興妹、林連祥
    等人，其中(1)林連祥於日據時期大正5 年先於被繼承人死亡
    ，且死後無嗣，無代位繼承人，故其部分應歸其餘兄弟姊妹
    即林德妹、林興祥、林興妹、林禎祥共同繼承之，每人應繼
    分4 分之1 。嗣前開繼承人均辭世，其中(2)林興祥死亡後，
    其應繼分由繼承人即被告酉○○○○、林春娣妹、張林春娣
    、乙○○四人再轉繼承公同共有4 分之1 ，嗣林春娣妹亦死
    亡，其應繼分由其繼承人即被告寅○○、卯○○、辰○○、
    郭秀香、申○○○、子○○再轉繼承之，故上述被告公同共
    有繼承林興祥應繼承之部分合計為系爭土地應有部分4 分之
    1 ；(3)林禎祥辭世，系爭土地應繼分4 分之1 由再轉繼承人
    即原告庚○○繼承之；(4)林德妹先於被繼承人死亡，故其應
    繼分4 分之1 由其繼承人即次子李錦桂、三男李宗桂二人代
    位繼承之，然李錦桂嗣後去世僅遺繼承人即被告戊○○再轉
    繼承應繼分，而李宗桂去世後，其公同共有應繼分4 分之1
    由其繼承人即被告即配偶甲○○、長女丙○○、次女己○○
    、養女丁○○公同共有繼承之；(5)林興妹去世後，其應繼分
    4 分之1 由其繼承人即被告陳亮妹（長女）、陳亮金（次女
    ，繼張承後養子緣祖除籍），陳菊妹（三女，58年3 月5日
    死亡，配偶徐國漢繼承，於80年5 月20日死亡，故其應繼分
    由養女即被告辛○○繼承）、巳○○（長男）、陳菊蘭公同
    共有繼承之（四女，昭和17年8 月13日死亡），而陳亮金繼
    承後除籍由中華民國繼承其應繼部分，陳菊蘭部分繼承後無
    嗣，由被告陳亮妹、辛○○、巳○○等三人輾轉繼承而公同
    共有4 分之1 。綜上，系爭土地現由兩造公同共有，兩造無
    法協議分割，系爭土地並無法律禁止分割或兩造訂有不分割
    之約定，為此依民法第1164條規定請求分割被繼承人所遺系
    爭土地，並依據勘驗現場後之現況使用作為分配位置之考量
    ，並同意部分土地做為道路繼續維持共有。故聲明求為：如
    主文所示。
三、被告乙○○則以：其在系爭土地蓋有房屋，現況有使用系爭
    土地之部分位置，請求依據房屋所在位置並使用現況分配分
    割位置，另原告主張作為共同道路之部分，土地面積使用過
    多，影響全體繼承人之權益等語置辯。故聲明求為：同意原
    告分割請求。被告財政部國有財產局台灣南區辦事處則以：
    同意分割，對分割方法亦無意見。故聲明求為：同意原告之
    分割方法。被告酉○○○○未於最後言詞辯論期日到場，茲
    據其前到庭陳述略以：其與被告壬○○○、寅○○等人曾同
    意其持分由乙○○繼承之。
四、本件被告寅○○、卯○○、辰○○、丑○○即郭秀香、申○○○、子○○、壬○○○、甲○○、丙○○、己○○、丁○○、戊○○、巳○○、未○○○、辛○○等人未於言詞辯論
    期日到場，亦未提出書狀作何聲明或陳述以供本院審酌。
五、按繼承人有數人時，在分割遺產前，各繼承人對於遺產全部
    為公同共有；繼承人得隨時請求分割遺產，但法律另有規定
    或契約另有訂定者，不在此限，民法第1151條、第1164條分
    別定有明文。次按共有物分割之方法不能協議決定者，法院
    得因各共有人之聲請命為以原物分配於各共有人或變價共有
    物，以價金分配於各共有人，民法第824 條第2 項亦定有明
    文。另公同共有物分割之方法，除法律另有規定外，應依關
    於共有物分割之規定，此觀同法第830 條第2 項規定自明。
    又法院定分割方法時，應斟酌各共有人之利害關係及共有物
    之性質，為適當之決定，不受任何共有人主張之拘束，亦不
    得以原告所主張分割之方法不當，遽為判決駁回分割共有物
    之訴，分亦有最高法院84年台上字第2410號判決意旨可參。
六、經查，原告主張兩造之被繼承人林阿三於大正15年6 月26日
    死亡，原告庚○○與被告酉○○○○、乙○○、寅○○、卯
    ○○、辰○○、郭秀香、申○○○、子○○、壬○○○、甲○○、丙○○、己○○、丁○○、戊○○、巳○○、未○○○、辛○○同為被繼承人林阿三之共同繼承人，而被繼承人
    林阿三生前育有林興祥、林禎祥、林德妹、林興妹、林連祥
    等人，其中(1)林連祥於大正5 年先於被繼承人死亡，且死後
    無嗣，無代位繼承人，故其部分應歸其餘兄弟姊妹即林德妹
    、林興祥、林興妹、林禎祥共同繼承之，每人應繼分4 分之
    1 。嗣前開繼承人均亦死亡，其中(2)林興祥死亡後，其應繼
    分由繼承人即被告酉○○○○、林春娣妹、張林春娣、乙○○四人再轉繼承公同共有4 分之1 ，嗣林春娣妹亦死亡，其
    應繼分由其繼承人即被告寅○○、卯○○、辰○○、郭秀香
    、申○○○、子○○再轉繼承之，故其等公同共有繼承林興
    祥應繼承之部分合計為系爭土地應有部分4 分之1 ；(3)林禎
    祥死亡，系爭土地應繼分4 分之1 由再轉繼承人即原告庚○○繼承之；(4)林德妹先於被繼承人死亡，故其應繼分4 分之
    1 由其繼承人即次子李錦桂、三男李宗桂二人代位繼承之，
    然李錦桂嗣後去世僅遺繼承人即被告戊○○再轉繼承應之繼
    分，而李宗桂去世後，其公同共有應繼分4分 之1 由其繼承
    人即被告即配偶甲○○、長女丙○○、次女己○○、養女丁○○公同共有繼承之；(5)林興妹去世後，其應繼分4 分之1
    由其繼承人即被告陳亮妹（長女）、陳亮金（次女，繼承後
    養子緣祖除籍），陳菊妹（三女，58年3 月5 日死亡，配偶
    徐國漢繼承，於80年5 月20日死亡，故其應繼分由養女即被
    告辛○○繼承）、巳○○（長男）、陳菊蘭公同共有繼承之
    （四女，昭和17年8 月13 日 死亡），而陳亮金繼承後除籍
    由中華民國繼承其應繼部分，陳菊蘭部分繼承後無嗣，由被
    告陳亮妹、辛○○、巳○○等三人輾轉繼承而公同共有4 分
    之1 ，林阿三所遺系爭土地，面積1251平方公尺，目前登記
    為兩造公同共有，並無不能分割之情形，兩造對於系爭土地
    之分割方法無法達成協議等情，業已提出土地登記第二類謄
    本、土地登記謄本、戶籍謄本、繼承系統表、現況圖、現況
    照片4 張、地籍圖謄本等件為證，被告乙○○、財政部國有
    財產局台灣南區辦事處亦未否認，其餘被告則未到場爭執，
    原告之主張可信為真實。本件如附表一所示之土地為被繼承
    人之遺產，兩造為其繼承人，則依上開規定，兩造在分割遺
    產前，對於遺產全部為公同共有，因上開遺產並無不能分割
    之情形，亦無不分割之約定，兩造就上開遺產既不能協議分
    割，原告請求裁判分割上開遺產，即無不合。又本件兩造除
    被告乙○○對分割道路部分面積有意見外，其餘部分均無意
    見，被告國有財產局同意原告之分割方法，其餘被告則未到
    場爭執，則原告依民法第1164條規定請求分割被繼承人如附
    表一之土地，為有理由，應予准許。
七、又本院經囑託屏東縣潮州地政事務所派員會同勘驗現場結果
    ，原告與被告乙○○等人在系爭土地均有房屋坐落其上，並
    種植農作物，另據原告陳報系爭土地上尚有第三人林享清占
    用系爭土地之部分建有房屋及占用土地種植蔬菜，又系爭土
    地現況僅西面臨產業道路，其餘三面為他人土地包圍等情，
    有原告提出地籍圖謄本、現況照片、本院96年1 月24日勘驗
    筆錄及現況圖、屏東縣潮州事務所96年1 月29日屏潮地字第
    0950013233號函所附測量成果圖在卷可參，本院審酌該筆土
    地僅西面即被告乙○○之房屋位置面臨產業道路，其餘3 面
    均為他人土地包圍，故確有留下部分土地做為道路供其餘共
    有人通行使用之需要，又衡量土地之使用現況上建有原告與
    被告乙○○、第三人之平房房屋坐落其上，其餘土地分別為
    被告乙○○、原告及該第三人種植作物，並兩造各自到庭所
    陳明分割位置之意願，及土地使用經濟考量、各共有人均公
    平原則等情狀，爰定其分割方法如附表一及附圖所示面積並
    位置。綜上，本件被繼承人如附表一所示遺產准予分割，並
    定方割方法如附表一及並附圖所示。
據上論結，本件原告之訴為有理由，依民事訴訟法第385 條第1
項前段、第80條之1 ，判決如主文。
中　　華　　民　　國　　96　　年　　5 　　月　　7 　　日
                  家事庭法　官　潘快
以上正本係照原本作成。
如對本判決上訴，須於判決送達後20日內向本院提出上訴狀。
                        書記官  鄭靜芳
中　　華　　民　　國　　96　　年　　5 　　月　　10　　日
 附表一：被繼承人林阿三之遺產與分割方法
┌──────────────┬────────────────────┐
│遺產：坐落屏東縣萬巒鄉五溝水│面積：1251平方公尺                      │
│段933之3地號土地            │權利範圍：所有權全部                    │
├───┬──────────┴────────────────────┤
│      │如附圖所示分割後（3） 部分、面積：260 平方公尺分歸被告劉林辛娣│                                                          │
│ 分割 │妹、寅○○、卯○○、辰○○、丑○○、申○○○、子○○、壬○○○│                                                            │
│ 方法 │、乙○○等人公同共有。                                        │       │
│      ├───────────────────────────────┤
│      │如附圖所示分割後（4）部分、面積：260平方公尺分歸原告單獨取得。│                                               │
│      ├───────────────────────────────┤
│      │如附圖所示分割後（5） 部分、面積：260 平方公尺分歸被告甲○○、│                                                         │
│      │戊○○、丙○○、丁○○、己○○等人公同共有。                  │                                  │
│      ├───────────────────────────────┤
│      │如附圖所示分割後（1） 部分、面積：260 平方公尺分歸被告巳○○、│                                                            │
│      │未○○○、辛○○、中華民國公同共有。                          │
│      ├───────────────────────────────┤
│      │如附圖所示分割後（2） 部分、面積：211 平方公尺由兩造按原告應有│
│      │部分四分之一、被告巳○○、未○○○、辛○○、中華民國公同共有四│
│      │分之一、被告甲○○、戊○○、丙○○、丁○○、己○○公同共有四分│
│      │之一、被告酉○○○○、寅○○、卯○○、辰○○、丑○○、申○○○│
│      │、子○○、壬○○○、乙○○公同共有四分之一繼續保持共有。      │
└───┴───────────────────────────────┘
